最高法院民事判決　　　　　　　　　　　　　　　九十一年度台上字第一二八八號
　　上　訴　人　己　○
　　　　　　　　戊○○兼李清.
　　　　　　　　丁○○李清泉.
　　　　　　　　丙○○同右）.
　　　　　　　　乙○○同右）.
　　共　　　同
　　訴訟代理人　李永然律師
　　　　　　　　黃斐旻律師
　　　　　　　　何淑媛律師
　　被 上訴 人　台北市政府財政局
　　法定代理人　李述德
　　訴訟代理人　古明峰律師
右當事人間請求返還房屋事件，上訴人對於中華民國九十年九月十一日台灣高等法院
第二審更審判決（八十八年度重上更(一)字第一七０號），提起上訴，本院判決如左：
    主  文
原判決關於駁回(一)上訴人對於命其拆屋還地(二)上訴人戊○○、丁○○、丙○○、乙○
○對於命李清泉遷出及返還不當得利之上訴暨該訴訟費用部分廢棄，發回台灣高等法
院。
    理  由
本件被上訴人主張：坐落台北市○○區○○段一小段七五二地號土地為台北市所有，
伊為管理機關；如原判決附表一所示編號建物三之房屋為上訴人己○、戊○○及戊○
○、丁○○、丙○○、乙○○（下稱戊○○等四人）之被繼承人李清泉（已於民國八
十八年八月二十一日死亡，由戊○○等四人承受其訴訟）所共有，無權占用上開土地
等情。本於所有權之作用及不當得利之法律關係，求為命己○、戊○○、李清泉將系
爭建物拆除，返還土地予伊；及命李清泉自系爭土地上門牌號碼台北市○○○路六七
巷一五０弄三九號建物遷出，並給付伊新台幣（下同）四十六萬四千元及自八十四年
五月一日起至返還土地之日止，按月給付伊八千元之判決（被上訴人其餘請求經原審
判決其勝訴部分，上訴人及其他上訴人甲○○等不服，對之提起第三審上訴，因不合
法，由本院另以裁定駁回之）。
按當事人死亡者，訴訟程序在有繼承人承受其訴訟以前當然停止；訴訟程序當然停止
間，法院及當事人不得為關於本案之訴訟行為；訴訟標的對於共同訴訟之各人，必須
合一確定者，共同訴訟人中之一人，生有訴訟當然停止之原因者，其當然停止之效力
及於全體。民事訴訟法第一百六十八條、第一百八十八條第一項前段、第五十六條第
一項第三款分別定有明文。查李清泉已於八十八年八月二十一日死亡，戊○○等四人
為其繼承人，有戶籍謄本、繼承系統表可稽，原審訴訟程序在戊○○等四人承受其訴
訟以前應當然停止。被上訴人請求己○、戊○○及李清泉拆屋還地部分，其訴訟標的
對於渠三人必須合一確定，訴訟程序當然停止之效力及於渠三人全體。原審疏未注意
及此，於李清泉之繼承人戊○○等四人承受其訴訟以前之九十年九月十一日，逕就此
部分為上訴人不利之實體上判決，自有未合。上訴論旨，指摘原判決此部分為不當，
求予廢棄，非無理由。
據上論結，本件上訴為有理由。依民事訴訟法第四百七十七條第一項、第四百七十八
條第一項，判決如主文。
中      華      民      國    九十一    年      七      月      四      日
                              最高法院民事第三庭
                                  審判長法官  林  奇  福
                                        法官  陳  國  禎
                                        法官  李  彥  文
                                        法官  陳  重  瑜
                                        法官  劉  福  聲
      右正本證明與原本無異
                                              書  記  官
中      華      民      國    九十一    年      七      月     十八     日
                                                                        Ｔ
